【裁判字號】    97,訴,113
【裁判日期】    970707
【裁判案由】    拆屋還地
【裁判全文】
臺灣嘉義地方法院民事判決               97年度訴字第113號
原      告  丙○○
            乙○○
            甲○○
            丁○○
上  四  人
訴訟代理人  吳宏輝律師
被      告  戊○○
訴訟代理人  吳碧娟律師
上列當事人間拆屋還地事件，於中華民國97年6月23日言詞辯論
終結，本院判決如下：
    主  文
原告之訴及假執行之聲請均駁回。
訴訟費用由原告平均負擔。
    事 實 與 理 由
一、原告起訴主張：
（一）嘉義市○○○段246之15地號，面積1,218平方公尺之土地
      （下稱系爭土地），為原告與訴外人黃嘉興、黃嘉進、黃
      嘉發、黃嘉成、黃嘉生及黃麗錡所共有，權利範圍各如土
      地登記謄本所載，共有人間未曾協議分管共有物。
（二）兩造間並無租賃或使用借貸之法律關係，被告亦未經全體
      共有人之同意，無權占有使用系爭土地，並將部分土地再
      轉租、出借、頂讓或以其他變相方法供他人使用，謀取暴
      利。被告又在系爭土地上興建如附圖所示編號Ａ部分之地
      上物，影響全體共有人對該土地之整體開發利用，原告等
      人本於系爭土地之共有人地位，自得排除侵害，請求被告
      拆除上開地上物，並將土地交還原告及其他共有人。
（三）被告稱其與溪水伯有租賃關係，惟系爭土地為黃王千金所
      有，溪水伯並非權利人，故其雖有租約，亦對黃王千金不
      生效力。且原告乃繼承黃王千金，縱認兩造有租賃，惟土
      地乃共有土地，非得所有權人全體同意原不生租賃效力。
      再被告將系爭土地有轉租他人，且坐收數萬元之不當得利
      ，當然長占不還，此顯非公平（民法第443條規定），被
      告並未給付租金給全體共有人，故其若有租約，亦經違約
      而終止，兩造並無任何租賃關係。
（四）爰依民法第767條、第821條規定請求被告返還土地，並聲
      明：1.被告應將嘉義市○○○段246之15地號土地上，如
      附圖所示編號Ａ部分之地上建物拆除，並將土地返還予原
      告及其他共有人。2.訴訟費用由被告負擔。3.願供擔保請
      准聲請宣告假執行。
二、被告則以：
（一）被告於民國62年3月間，與原告之父親、祖父「溪水伯」
      就系爭土地訂立租賃契約，由被告在系爭土地上經營修車
      廠，因被告長期幫「溪水伯」靠行嘉南貨運行之7、8部貨
      車修理車子，修理時均未收取工資，材料由被告代叫，材
      料費則由「溪水伯」自行向廠商支付，原告之父親、祖父
      念及情份，為讓被告能遮蔽風雨，原告之父親、祖父「溪
      水伯」遂同意被告在系爭土地上搭建鐵皮屋，並表示要讓
      被告使用系爭土地至政府徵收為止（系爭土地被編定為公
      共設施保留地，用途為部分綠地部分道路用地），倘政府
      徵收土地，「溪水伯」不補償被告任何建蓋鐵皮屋之費用
      ，被告亦予允諾，且自承租時起，被告均按月給付租金，
      租金自每月4千元漸漸調整至目前之每月15,000元，於92
      年10月以前均由原告丙○○代表收取租金，自92年11月10
      日起即由原告丙○○及丁○○輪流收取租金，92年11月10
      日由原告丁○○先收，再依次由原告乙○○、原告甲○○
      、原告丙○○收取，被告均按月給付租金。
（二）被告於承租後至97年2月份，均按月給付租金，97年3月份
      租金應於3月10日給付，此月租金應由原告丁○○收取，
      被告配偶於3月10日連絡原告丁○○收取租金，原告丁○○表示最近較忙，將於近日內連絡被告，向被告收款，原
      告既向被告收取租金，兩造間有租賃關係存在至明。
（三）系爭土地雖登記在黃溪水配偶黃王千金名下，惟平日均由
      黃溪水管理，黃溪水先生於62年間將上開土地出租予被告
      ，黃溪水先生去世後，其繼承人亦承受該租賃契約向被告
      收取租金，黃王千金於92年間去世，故自92年11月份起即
      由黃溪水先生之4大房子孫輪流收取租金。另所有權人黃
      嘉興證稱：「（法官問：你爺爺在世的時候，被告使用土
      地的時候，有無與你爺爺發生任何糾紛？）答：沒有，我
      爺爺的個性比較人人好，不會與人有糾紛。」、「（法官
      問：是否聽過系爭土地租金的事情？）答：以前有聽過租
      金都是給爺爺，但是我不知道金額多少，現在我就不清楚
      了。」、「（法官問：那是什麼時候的事情？）答：我爺
      爺還在世的時候，我就都有聽過。就我所知，好像是1 年
      10萬元的租金。」、「（法官問：你如何得知你爺爺1年
      收租金10萬元？）答：民國80幾年的時候有聽到我爺爺提
      過。」，另被告之配偶己○○○亦證稱：「我們都以口頭
      約定（指租約），租金也不貴，一開始我先生都把租金給
      黃溪水，但是後來都是黃溪水的兒子丙○○來收租金，也
      都是丙○○在接洽。」、「92年11月10日之後是原告丁○○來收租金，後來就是原告乙○○、甲○○、丙○○他們
      4個輪流來收，每個月15,000元，而且我們都是以現金交
      付。」再參之被告之配偶己○○○通知丙○○太太收取租
      金之錄音譯文，被告請丙○○與其兄弟商量調整租金之對
      話譯文，被告請丁○○與其叔叔商量調整租金之對話譯文
      ，又有中華電信股份有限公司通話明細表可稽，足知兩造
      間確有租約關係存在至明。
（四）被告僅將少部分房屋轉租予他人（部分土地非屬原告所有
      ），且被告將部分房屋轉租於他人，為原告多年來已知之
      事實，原告對部分房屋轉租未為反對約定，被告自得將房
      屋之一部分轉租於他人，況轉租予他人之房屋占用原告之
      土地不到3分之1，且原告均依期向被告收取租金，黃嘉興
      證稱未向被告收取租金不實在，蓋其既知悉祖父、祖母在
      世前均有收取租金，豈可能於取得繼承財產後未收取租金
      ，而容任被告長期使用系爭土地，本件被告確有支付租金
      至明。
（五）綜上，兩造間既有租賃關係存在，被告按時支付租金，被
      告有合法使用承租土地之權利，原告主張被告無權占有顯
      無理由。並聲明：1.原告之訴及假執行之聲請均駁回。2.
      訴訟費用由原告負擔。3.如受不利判決，被告願供擔保，
      請准宣告免為假執行。
三、爭點事項：
（一）不爭執事項：
   1、系爭土地為原告與訴外人黃嘉興、黃嘉進、黃嘉成、黃嘉
      生及黃麗錡所共有。
   2、系爭土地如附圖所示Ａ部分之建物為被告所有，且部分建
      物出租予他人。
（二）爭執事項：
   1、被告就系爭土地附圖所示Ａ部分，是否有合法占有使用權
      源？
四、被告就系爭土地附圖所示Ａ部分，是否有合法占有使用權源
    ？經查：
（一）證人即所有權人之一黃嘉興證稱：「系爭土地原係我祖母
      黃王千金所有，92年的時候，我們才繼承。這塊地當時係
      田地，所以我們都放車子。被告戊○○使用的那塊土地，
      是我爺爺與他們接洽。我小時候住在中正路這邊，但是偶
      而會去那裡看看，我知道被告他們於我20歲左右的時候是
      在修理車子。我現在已經53歲了。被告他們在我20歲左右
      時在那裡修車，而且是與我爺爺接洽的，但修車的費用如
      何計算我不清楚。我爺爺在世時，被告使用土地的時候，
      並無與我爺爺發生任何糾紛，因我爺爺的個性比較人人好
      ，不會與人有糾紛。以前有聽過系爭土地租金都是給爺爺
      ，但是我不知道金額多少，現在我就不清楚了。我爺爺還
      在世的時候，我就都有聽過。就我所知，好像是1年10萬
      元的租金，是在民國80幾年的時候聽到我爺爺提過」等語
      （見本院97年6月5日筆錄第4-6頁）。另證人即被告之配
      偶己○○○亦證稱：「62年3月份的時候我們向黃溪水承
      租系爭土地。沒有租約，係口頭約定，租金也不貴，一開
      始我先生都把租金給黃溪水，但是後來都是黃溪水的兒子
      丙○○來收租金，也都是丙○○在接洽。92年11月10日之
      後是原告丁○○來收租金，後來就是原告乙○○、甲○○
      、丙○○他們4個輪流來收，每個月15,000元，而且我們
      都是以現金交付」等語（見本院97年6月5日筆錄第2頁）
      。互核上2證人所述，就被告有承租系爭土地之情所述相
      符，並與被告主張相符。且證人黃嘉興係系爭土地之共有
      人之一，自無任何動機或利益而為偏袒被告之證述，復與
      當事人間並無任故舊恩怨，當不致為偏袒而為虛偽陳述，
      致無端捲入兩造之紛爭，或招致受偽證罪追訴處罰之危險
      ，是其2人之證述應屬真實可採。
（二）另參諸被告之太太己○○○通知丙○○太太收取租金之錄
      音譯文，被告請丙○○與其兄弟商量調整租金之對話譯文
      ，被告請丁○○與其叔叔商量調整租金之對話譯文，又有
      中華電信股份有限公司通話明細表可稽。且原告知悉其等
      之被繼承人黃溪水、黃王千金生前有收取租金，豈可能於
      取得繼承財產後未收取租金，而容任被告長期使用系爭土
      地之理。核上足證被告主張黃溪水往生後仍有支付租金應
      可採信。
（三）核上所述，足證被告使用系爭土地確係存有租賃關係。
（四）系爭土地現時全部共有人均係於92年7月21日繼承取得，
      此有土地謄本可證。又系爭土地原所有人黃王千金與黃溪
      水為配偶關係，此為兩造所不爭執。則無論被告就系爭土
      地之租賃關係係存於黃王千金或黃溪水間，原告或其他系
      爭土地之共有人繼承黃王千金或黃溪水之法律關係後，則
      被告就系爭土地之租賃關係，即由原告及其他共有人繼承
      ，是兩造間就系爭土地仍存有租賃關係。
（五）原告主張：「被告將系爭土地有轉租他人，且坐收數萬元
      之不當得利，當然長占不還，此顯非公平，被告並未給付
      租金給全體共有人，故其若有租約，亦經違約而終止」云
      云。經查：被告將附圖所示Ａ部分房屋部分轉租於他人，
      為原告多年來已知之事實，原告對部分房屋轉租未為反對
      約定，被告自得將房屋之一部分轉租於他人。且定期向被
      告收取租金，足證原告已有同意或默示同意被告轉租。而
      按承租人非經出租人承諾，不得將租賃物轉租於他人。但
      租賃物為房屋者，除有反對之約定外，承租人得將其一部
      分轉租於他人。承租人違反前項規定，將租賃物轉租於他
      人者，出租人得終止契約（民法第443條）。是原告既有
      同意或默示同意被告轉租，參之上述民法第443條所定，
      此法之所許。再者，縱使被告有違約而原告得據以終止租
      約，然原告迄今並未對被告為終止租約之意思表示，自不
      生終止租約之效力，是兩造之租賃關係並未終止或消滅。
（六）縱使被告將其部分建物轉租予他人，而收取高於原承租之
      租金，致有失公允，亦不過係原告得否請求被告調整之租
      金，非即謂兩造間之租約即歸於無效，併予敘明。
五、綜上所述，被告係因租賃關係而使用系爭土地，並非無權占
    有，從而原告依民法第767條、第821條規定請求被告將嘉義
    市○○○段246之15地號土地上，如附圖所示編號Ａ部分之
    地上建物拆除，並將土地返還予原告及其他共有人，即無理
    由，應予駁回。
六、原告之訴既經駁回，其假執行之聲請，已失所附麗，應併予
    駁回。
七、訴訟費用裁判之依據：民事訴訟法第78條、第85條第1項。
中    華    民    國    97    年    7     月    7     日
                  民一庭法  官  馮保郎
以上正本係照原本作成。
如對本判決上訴須於判決送達後20日內向本院提出上訴狀，並依
上訴利益繳交第二審裁判費。
中    華    民    國    97    年    7     月    8     日
                        書記官  王立梅


司法院資訊處製作；財團法人民間司法改革基金會備份。
